【裁判字號】    97,勞訴,14
【裁判日期】    971204
【裁判案由】    確認僱傭關係存在
【裁判全文】
臺灣嘉義地方法院民事判決              97年度勞訴字第14號
原      告  甲○○
            丙○○
            戊○○○
            乙○○
被      告  嘉義市政府
法定代理人  丁○○
訴訟代理人  謝耿銘律師
            林德昇律師
複代理人    黃文力律師
上列當事人間確認僱傭關係存在事件，於民國97年11月20日經言
詞辯論終結，本院判決如下：
    主  文
原告之訴駁回。
訴訟費用由原告負擔。
    事實及理由
壹、程序方面：
    按確認法律關係之訴，非原告有即受確認判決之法律上利益
    者，不得提起之；民事訴訟法第247條第1項前段定有明文。
    次按民事訴訟法第247條所謂即受確認判決之法律上利益，
    係指因法律關係之存否不明確，致原告在私法上之地位有受
    侵害之危險，而此項危險得以對於被告之確認判決予以除去
    之者而言（最高法院42年台上字第1031號判例參照）。本件
    被告主張僱傭契約期滿後不予續僱原告等人，顯足使原告在
    私法上之地位受有侵害之危險，而此項危險確有以確認判決
    除去之必要，從而原告提起本件確認之訴，應予准許。
貳、實體方面：
一、原告起訴主張：
(一)、原告甲○○自民國80年2月6日起連續15年10個月、原告丙○○自77年10月4日起連續18年2個月、戊○○○自88年7月14
    日起連續7年5個月餘受僱於被告所屬機關嘉義市政府稅務局
    擔任臨時人員，每月薪資新台幣（下同）18,300元。原告乙○○則自58年8月1日起連續27年5個月受僱於被告所屬機關
    嘉義市政府稅務局，擔任約僱人員比照五等280俸點給薪，
    每月薪資36,300元。詎料被告竟於96年1月1日起拒絕派遣工
    作並以嘉義市政府95年12月1日府行庶字第0950078849號函
    ，以業務緊縮為由，預告終止勞動契約。
(二)、系爭僱傭契約係原告與嘉義市政府所簽立。按當事人合法委
    任之訴訟代理人，在訴訟上代為自認，與該當事人自身所為
    者無異，此有最高法院71年度台上字第3215號裁判要旨可資
    參照。查被告訴訟代理人於97年10月28日答辯狀中業已自認
    ：原告等人為被告嘉義市政府所屬機關「嘉義市政府稅務局
    」（前嘉義市稅捐稽徵處）之離職員工，此自認與被告自身
    所為者無異。又被告既接管「嘉義市稅捐稽徵處」，並改制
    為嘉義市政府稅務局，理應繼受其一切權利與義務，並承當
    訴訟之義務，自無當事人不適格可言，其法理至明。且依嘉
    義市稅捐稽處嘉市稅人字第0950110223號與0950110224號函
    主旨亦已提及，其係「奉市府函示」終止僱用，故原告據之
    將嘉義市政府列為被告，應無違誤。
(三)、按「勞動契約，分為定期契約及不定期契約。臨時性、短期
    性、季節性及特定性工作得為定期契約，有繼續性工作應為
    不定期契約。定期契約屆滿後，有下列情形之一者，視為不
    定期契約：一、勞工繼續工作而雇主不即表示反對意思者。
    二、雖經另訂新約，惟其前後勞動契約之工作期間超過90
    日，前後契約間斷期間未超過30日者；前項規定於特定性或
    季節性之定期工作不適用之。」勞動基準法（以下簡稱為「
    勞基法」）第9條定有明文。經查，兩造間雖有以3個月（原
    告甲○○、丙○○、戊○○○部分）或1年（原告乙○○部
    分）為期限之僱傭契約，惟各該期間密接連續且無間斷，顯
    非特定性或季節性之定期工作性質，況原告等人均連續工作
    達3年以上，已如前述，故兩造間之僱傭契約，依法應視為
    不定期契約，殆無疑義。
(四)、又行使權利，履行義務，應依誠實及信用方法，民法148條
    第2項定有明文。經查，被告以96年度約聘僱臨時人員預算
    案經嘉義市議會第7屆第2次定期會議刪減（自501人刪減為
    396人）為由，逕以「業務緊縮」終止兩造間之僱傭契約，
    卻於同日（96年1月1日）重新聘僱3位新進人員替補原告等
    之工作，顯與誠信原則有違。且嘉義市議會所通過上開預算
    案僅將臨時人員員額減為396人，故被告未適當分配人員，
    遽以預算被刪「業務緊縮」，而終止與原告間之契約，應屬
    依法無據，不生效力。
(五)、再按「為規定勞動條件最低標準，保障勞工權益，加強勞雇
    關係，促進社會與經濟發展，特制定本法；本法未規定者，
    適用其他法律之規定。雇主與勞工所訂勞動條件，不得低於
    本法所定之最低標準。」；「法律行為，違反強制禁止之規
    定者，無效」，勞基法第1條及民法第71條分別定有明文。
    準此，兩造間之僱傭關係（不定期契約），約定被告於年度
    經費不足支應時得無條件解僱原告之勞動條件，因違反勞基
    法所訂之最低標準，自屬無效，且原告等4人之僱傭契約，
    既屬勞基法上之不定期契約，則雇主非有如勞動基準法第11
    條所列之情事之一者，不得預告終止勞動契約，核被告所為
    顯已違反勞基法第11條之規定。又雖兩造間之契約書中，原
    告甲○○、丙○○、戊○○○3人訂有：「本契約書有未盡
    事宜者，概依『嘉義市政府臨時人員管理要點』」，原告乙○○訂有：「甲方（即被告）因案內計畫結束或經費不敷支
    應時，得無條件解僱乙方（即原告乙○○）」之規定，惟該
    管理要點僅屬行政命令，而兩造間之契約內容，既已違反法
    律規定，自屬無效。從而，被告所恃依據既失之附麗，究其
    係基於僱傭契約期滿後不予續僱或終止僱傭契約，於法應均
    不生效力。
(六)、末按「僱用人受領勞務遲延者，受僱人無補服勞務之義務，
    仍得請求報酬。」且「報酬應依約定之期限給付之。」此於
    民法487條、486條分別定有明文。原告於被告片面終止契約
    後，因不諳法律規定，於97年7月9日聲請調處時僅請求回復
    工作權益；詎料被告竟漠視鈞院96年勞訴字4號民事判決之
    論點，猶一再藉詞敷衍塞責，是原告爰依法提起本件訴訟。
(七)、並聲明：１、確認原告等4人與被告間之僱傭關係存在；２
    、被告應自96年1月1日起至回復原告職務之前一日止，按月
    於各該月次月10日前給付原告甲○○、丙○○、戊○○○每
    人18,300元，給付原告乙○○36,300元，及自各該月次月11
    日起至清償日止，加計按年息百分之六計算之法定利息；３
    、訴訟費用由被告負擔；４、請依職權宣告假執行。
二、被告則抗辯：
(一)、查原告等人為被告嘉義市政府所屬機關嘉義市政府稅務局（
    前嘉義市稅捐稽徵處）之離職員工，有其契約書可稽，故與
    被告實無僱傭關係存在。從而，原告等人訴請確認兩造間之
    僱傭關係存在，應屬當事人不適格。
(二)、原告等人非屬勞基法之適用對象，故原告等人與嘉義市政府
    稅務局訂立之嘉義市稅捐稽徵處僱用臨時人員契約書及約僱
    人員僱用契約書，不得依勞基法第9條規定視為不定期契約
    ：
１、查原告甲○○、戊○○○與丙○○等3人係嘉義市政府稅務
    局前僱用之臨時人員，僱傭期間為3個月，如有續僱之必要
    ，每3個月再簽訂僱傭契約1次（其契約第5條內亦明訂受僱
    人員不適用勞基法之規定），經兩造同意簽章訂約在案；原
    告乙○○則為嘉義市政府稅務局前依據「行政院約僱人員僱
    用辦法」僱用之約僱人員，僱用期間為1年，如有續僱之必
    要，每年再簽訂僱傭契約1次。而原告等人之僱傭契約均已
    於95年12月31日屆滿，被告不予續僱，並非以業務緊縮為由
    ，解雇原告等人。
２、按行政院勞工委員會（以下簡稱「勞委會」）96年11月30日
    勞動1字第0960130914號函之主旨揭示：「指定公部門各業
    非依公務人員法制進用之臨時人員適用勞基法，並自中華民
    國97年1月1日生效。」、公告事項：「一、公部門各業，包
    含公務機構……。二、非依公務人員法制進用之臨時人員，
    不包括……行政院暨所屬行政機關人員僱用辦法進用之人員
    …」，是依據上述函示，公部門之臨時人員自97年1月1日起
    才開始適用勞動基準法之規定，而僱用人員至今尚不得適用
    勞基法之規定。查原告甲○○、戊○○○與丙○○為臨時人
    員，並均於96 年1月1日離職，依據上開函示，自不適用勞
    基法之規定，且該僱用臨時人員契約書第5點亦明訂受僱人
    員不適用勞基法之規定，至原告乙○○係約僱人員，迄今尚
    不得適用勞基法。故原告等人既不適用勞基法之規定，則渠
    等與嘉義市政府稅務局間之僱傭關係，自無依勞基法第9條
    第2項規定視為不定期契約之情事。
(三)、被告並無違反勞基法之規定：
１、嘉義市政府稅務局非係以經費不敷支應或業務緊縮為由不予
    續僱原告等人，原告等人本不適用勞基法之規定，已如上述
    。且觀原告甲○○、戊○○○與丙○○等臨時人員每月薪資
    為18,300元、原告乙○○為約僱人員，每月薪資為36,300元
    ，其薪資均高於平均工資，故原告等人權益實並無受到損害
    。
２、嘉義市政府稅務局為求人力之適才適所，以因應業務之發展
    ，自有汰換人力之權責。蓋機關首長擔任機關業務成敗之重
    責大任，為求機關業務之發展，自應隨時進行人力狀況之檢
    討，尋求機關妥適之人力狀況，故決定不與原告等人續約，
    應屬機關首長之權責，殆無疑義。換言之，原告等臨時人員
    或約僱人員於僱用期滿後，是否再予續約，屬於機關首長之
    行政裁量權，非係原告所主張之法律行為性質，故無違反強
    制或禁止規定而無效之情事。且系爭契約既明訂僱用期間，
    則於僱傭契約期滿後不再續僱，依契約自由原則，亦並無違
    法。
(四)、並聲明：１、原告之訴駁回；２、訴訟費用由原告負擔；３
    、如受不利益判決，被告願供擔保請准宣告免為假執行。
三、兩造不爭執之事項：
１、原告等4人前任職於被告所屬稅務局數年，原告甲○○、丙○○、戊○○○為臨時人員，每3月1聘，兩造簽立僱用臨時
    人員契約書；原告乙○○為約僱人員，1年1聘，兩造簽立約
    僱人員僱用契約書，上開契約書約定之工作期間均至95年12
    月31日止。
２、原告甲○○之工作性質為增值稅櫃臺收件人員、原告丙○○
    工作性質為房屋稅協辦人員、原告戊○○○工作性質為銀行
    稅單整理人員，原告乙○○工作性質為行政室收發人員。
３、被告於96年1月1日起因原告等人僱傭契約期滿，不予續約。
四、得心證之理由：
(一)、被告是否為原告之雇主，亦即原告對被告提起訴訟，當事人
    是否適格？
１、按「嘉義市政府稅務局」之沿革為：「(1)民國34年本省光復
    時，訂嘉義市為省轄市，設嘉義市稅務稽徵所，民國36年改
    稱稅捐稽徵處。(2)民國39年10月，本省行政區域調整，嘉義
    市改制為嘉義縣，本市改為嘉義縣轄市，本處亦併入嘉義縣
    稅捐稽徵處。(3)民國71年7月1日嘉義市改制升格為省轄市，
    並設市稅捐稽徵處但仍與嘉義縣稅捐稽徵處合署辦公。(4)民
    國88年6月30日與嘉義縣稅捐稽徵處正式分署辦公，編制員
    額為135人。(5)配合營業稅92年1月1日移撥國稅局，本處辦
    理組織修編，修編後員額為115人。(六)為配合地方制度法及
    嘉義市政府組織自治條例修正，自97年1月31日起更名為「
    嘉義市政府稅務局。」，此有本院自該局官方網站列印之資
    料可參，是嘉義市稅捐稽徵處，實為嘉義市政府稅務局之前
    身，兩者並無不同。
２、又被告訴訟代理人於本院97年11月20日言詞辯論時自承原告
    之雇主為嘉義市政府稅務局，而嘉義市政府稅務局乃依嘉義
    市政府組織自治條例隸屬於嘉義市政府之機關，原告對被告
    嘉義市政府提起訴訟，自屬當事人適格。
(二)、本件是否有勞基法之適用？
１、按「本法適用於一切勞雇關係。但因經營型態、管理制度及
    工作特性等因素適用本法確有窒礙難行者，並經中央主管機
    關指定公告之行業或工作者，不適用之。」勞基法第3條第3
    項定有明文。勞委會依上開勞基法第3條第3項但書之授權規
    定，而以87年12月31日台勞動一字第059606號公告，將「
    公務機構（技工、工友、駕駛人、清潔隊員及國會助理除外
    ）之工作者」列入不適用勞基法之範圍。故依上開公告，公
    務機關任用之臨時人員即不在適用勞動基準法之範圍內。
２、再按，勞委會96年11月30日勞動1字第0960130914號公告之
    主旨：「指定公部門各業非依公務人員法制進用之臨時人員
    適用勞動基準法，並自中華民國【97年1月1日】生效。」，
    公告事項：「一、公部門各業，包含公務機構……。二、非
    依公務人員法制進用之臨時人員，不包括依聘用人員聘用條
    例、行政院暨所屬行政機關人員僱用辦法進用之人員，及業
    經本會公告指定適用勞動基準法之技工、駕駛人、工友、清
    潔隊員、國會助理。」等情。顯見公務機關之臨時人員，原
    依勞委會87年12月31日台勞動一字第059606號公告並不適
    用勞基法，然為保障勞工權益擴大勞基法適用範圍，該委員
    會乃再於96年11月30日以勞動1字第0960130914號公告，揭
    示公務機構之臨時人員自97年1月1日起適用勞基法規定之旨
    ，但仍排除公務機關依「行政院暨所屬行政機關人員僱用辦
    法」進用之人員。
３、又按，勞基法施行細則第4條規定：「本法第3條第1項第8款
    所稱中央主管機關指定之事業及第3項所稱適用本法確有窒
    礙難行者，係指中央主管機關依中華民國行業標準分類之規
    定指定者，並得僅指定各行業中之一部份」，故事業若經勞
    委會依中華民國行業標準分類之規定公告為不適用勞基法之
    行業或工作者，即屬於適用勞基法確有窒礙難行之情形，而
    符合勞基法第3條第3項後段之規定，無勞基法之適用。故勞
    委會上開公告認公務機關之臨時人員、約僱人員不適用勞基
    法之釋示，未違反勞基法之規定。原告等人主張兩造契約或
    行政命令違反法律規定，自屬無效云云，不足採信。
４、查本件原告甲○○、丙○○、戊○○○係於被告公務機關擔
    任臨時人員，每3月1聘；原告乙○○係於被告公務機關擔任
    約僱人員，每1年1聘。且原告甲○○之工作性質為增值稅櫃
    臺收件人員、原告丙○○工作性質為房屋稅協辦人員、原告
    戊○○○工作性質為銀行稅單整理人員，原告乙○○工作性
    質為行政室收發人員等情，業經原告陳述明確，且有被告提
    出之僱用臨時人員契約書3份、約僱人員僱用契約書1份，在
    卷可參。原告等人之工作性質顯非屬上開公告所示「技工、
    工友、駕駛人、清潔隊員或國會助理」等職位；又原告甲○○、戊○○○與丙○○為臨時人員，依據上開函示，自97年
    1月1日起始有勞基法之適用，然其等於96年1月1日經被告不
    再續約而離職，自不適用勞基法之規定；至原告乙○○係約
    僱人員，依兩造僱用契約第七條規定：「本契約未規定事項
    ，應依行政院暨所屬機關約僱人員僱用辦法及其有關規定辦
    理。」等情，顯然原告乙○○係依上開辦法進用之人員，依
    上開公告所示，迄今尚非勞基法適用範圍。
(三)、原告等人既不在勞基法適用範圍之列，則原告主張其工作非
    屬定期契約，而為勞基法第9條第1項後段規定之不定期契約
    ，被告解僱原告須符合勞基法事由，而被告之解僱並非合法
    云云，要非可採。
(四)、又原告甲○○、丙○○、戊○○○與被告簽立之「僱用臨時
    人員契約書」，僱用期間為95年10月1日至95年12月31日；
    原告乙○○與被告簽立之「約僱人員僱用契約書」，僱用期
    間為95年1月1日至95年12月31日，有上開契約書附卷可證，
    則兩造約定之工作期間均至95年12月31日屆滿，契約期滿僱
    傭關係當然消滅。而被告未予續聘原告等人，並非解僱，與
    原告主張被告以業務緊縮為由，終止僱傭契約無關聯，當無
    所謂解僱是否合法之問題。
(五)、再者，原告援引本院96年度勞訴第4號民事判決，認本案與
    該案應採相同之見解云云。然該案所涉之事實、法律關係，
    與本案均有所不同，且不同案件間之法律見解，除業經最高
    法院編定為判例者外，法院於個案審判時，並非當然受其拘
    束。本院既認定原告等非在勞基法適用範圍之列，當無再行
    判斷兩造間是否屬於不定期契約之必要，附此敘明。
五、綜上所述，原告主張其應有勞基法之適用，且兩造間屬該法
    所定之不定期契約，被告解僱原告違反勞基法規定等語，非
    為正當，原告之訴應予駁回。又本判決無民事訴訟法第389
    條第1項各款規定應依職權宣告假執行之情形，原告請求依
    職權宣告假執行，容有誤會，併此敘明。
六、本件事證已臻明確，兩造其餘主張及攻擊防禦方法，經審酌
    後認於本判決結果不生影響，爰不一一論述，附此敘明。
七、據上結論，原告之訴為無理由，依民事訴訟法第78條、第85
    條第1項，判決如主文。
中    華    民    國    97    年    12    月     4    日
                  民二庭法  官  洪嘉蘭
以上正本係照原本作成
如對本判決上訴須於判決送達後20日內向本院提出上訴狀
中    華    民    國    97    年    12    月     4    日
                        書記官  陳昭煌


司法院資訊處製作；財團法人民間司法改革基金會備份。
